【裁判字號】    99,易,2893
【裁判日期】    991122
【裁判案由】    詐欺
【裁判全文】
臺灣臺中地方法院刑事判決              99年度易字第2893號
公  訴  人  臺灣臺中地方法院檢察署檢察官
被      告  鄭莉菲
上列被告因詐欺案件，經檢察官提起公訴（99年度偵字第12563
號），本院判決如下：
    主  文
鄭莉菲幫助犯詐欺取財罪，處有期徒刑參月，如易科罰金，以新
臺幣壹仟元折算壹日。
    事  實
一、鄭莉菲明知金融帳戶之提款卡及密碼係供自己使用之重要理
    財工具，關係個人財產、信用之表徵，並可預見一般人取得
    他人金融帳戶提款卡使用常與財產犯罪密切相關，且取得他
    人提款卡之目的在於掩飾犯罪行為人不易遭檢警查緝；又對
    於提供提款卡及密碼雖無引發他人萌生犯罪之確信，但仍以
    縱若有人持以犯罪，亦不違背其本意之幫助犯意，先於民國
    98年10月22日利用提款機，自其申設之中國信託銀行文心分
    行帳號000000000000號帳戶內提領出新臺幣（下同）1 萬77
    00元，使該帳戶僅剩餘額38元後，再於98年12月10日前不詳
    之時間、地點，將該帳戶之提款卡及密碼交付予真實姓名年
    籍均不詳之成年人，以此方式幫助他人犯罪。嗣上開提款卡
    及密碼由詐欺集團成員取得，該詐欺集團成員即共同意圖為
    自己不法之所有，於98年12月10日下午9 時49分許，假冒係
    網路拍賣賣家，打電話向朱想想佯稱：因其付款方式設定錯
    誤，將會被分期扣款，須由朱想想持金融卡至提款機辦理更
    改設定始能解除等語，致朱想想陷於錯誤，而依詐欺集團成
    員之指示將存款領出，分6 次共將14萬6000元存入上開鄭莉
    菲之金融帳戶內（檢察官起訴書認朱想想係將款項轉帳至上
    開鄭莉菲之金融帳戶，尚屬誤會，應予更正），旋即遭詐欺
    集團以上開提款卡及密碼提領一空。嗣朱想想驚覺有異，報
    警處理，始循線查獲上情。
二、案經臺北縣政府警察局新莊分局報告臺灣板橋地方法院檢察
    署呈請臺灣高等法院檢察署令轉臺灣臺中地方法院檢察署檢
    察官偵查起訴。
    理  由
壹、證據能力之說明：
    按刑事訴訟法第159 條之5 規定，被告以外之人於審判外之
    陳述，雖不符刑事訴訟法第159 條之1 至第159 條之4 之規
    定，而經當事人於審判程序同意作為證據，法院審酌該言詞
    陳述或書面陳述作成時之情況，認為適當者，亦得為證據。
    當事人、代理人或辯護人於法院調查證據時，知有第159 條
    第1 項不得為證據之情形，而未於言詞辯論終結前聲明異議
    者，視為有前項之同意。觀之上開規定之立法意旨，乃在於
    傳聞證據未經當事人之反對詰問予以核實，原則上先予排除
    。惟若當事人已放棄反對詰問權，於審判程序中表明同意該
    等傳聞證據可作為證據；或於言詞辯論終結前未聲明異議，
    基於尊重當事人對傳聞證據之處分權，及證據資料愈豐富，
    愈有助於真實發見之理念，且強化言詞辯論主義，使訴訟程
    序得以順暢進行，上開傳聞證據亦均具有證據能力。查本案
    下列引為證據之資料並未經公訴人及被告於言詞辯論終結前
    聲明異議，本院審酌上開證據資料製作時之情況，尚無違法
    不當及證明力明顯過低之瑕疵，亦認為以之作為證據應屬適
    當，揆諸前開規定，自均有證據能力。
貳、認定犯罪事實所憑之證據及理由：
一、訊據被告鄭莉菲固坦承上開中國信託銀行文心分行帳戶係伊
    開戶使用者，惟矢口否認有何幫助詐欺取財之犯行，辯稱：
    伊在朱想想被騙的50天前，就已將上開帳戶內之餘額領出來
    ；伊是在接到銀行的凍結通知後，去找存摺及提款卡，才發
    現伊所有上開帳戶之提款卡不見了，伊才拿著存摺主動去報
    案，伊之提款卡遭盜用，伊才是被害人；伊最後1 次去提款
    時，是用1 個紙袋裝著提款卡，紙袋內有小錢包、面紙、雜
    物及提款卡等等，紙袋就掛在腳踏車的龍頭，提款卡是夾在
    存摺內；伊回家後並未檢查提款卡是否還在，紙袋就擺在客
    廳桌上，有時候伊出去買東西，也會提那個紙袋出去；是直
    到銀行通知伊帳戶遭凍結，伊才知道提款卡已經遺失云云（
    見本院卷第11頁反面、第12頁正反面）。
二、經查：
  (一)上開中國信託銀行文心分行帳戶係被告申請使用者，為被告
    鄭莉菲供承不諱，並有上開帳戶之開戶資料在卷足稽（見臺
    灣板橋地方法院檢察署《下稱板橋地檢》偵查卷宗第46至48
    頁）。又98年12月10日下午9 時49分許，有真實姓名年籍不
    詳之成年詐欺集團成員，假冒係網路拍賣賣家，以電話向被
    害人朱想想佯稱：因朱想想付款方式設定錯誤，將導致分期
    扣款，須由朱想想持金融卡至提款機辦理更改設定，始能解
    除等語，致朱想想陷於錯誤，而依詐欺集團成員之指示將存
    款領出，分6 次共將14萬6000元存入被告上開帳戶（檢察官
    起訴書認朱想想係將款項轉帳至被告上開帳戶，尚屬誤會─
    見板橋地檢偵查卷宗第21、53頁），旋即遭人以上開帳戶之
    提款卡提領一空等事實，亦據被害人朱想想於警詢陳述明確
    ，並有被害人朱想想提出之自動櫃員機交易明細表影本6 紙
    、內政部警政署反詐騙諮詢專線紀錄表及帳戶歷史交易查詢
    在卷可憑（見板橋地檢偵查卷宗第21頁、第26至27頁、第29
    至30頁、第53頁），足見被告上開中國信託銀行文心分行帳
    戶，確實由詐欺集團使用作為詐騙金錢之工具。
  (二)參以被告於本院供稱：98年10月22日之後，伊家裡並未遭竊
    ；伊之提款卡是夾在存摺內，存摺並未遺失；伊並未告訴任
    何人伊之提款卡密碼；伊並未將密碼寫在提款卡上（見本院
    卷第12頁反面、第13頁），則被告既將提款卡夾在存摺，並
    放在紙袋內，豈有紙袋內僅提款卡遺失，其餘物品含存摺在
    內均未遺失之理！被告所辯已不符常理。況被告既未告訴任
    何人提款卡密碼，亦未將密碼寫在提款卡上，則該提款卡縱
    使遺失或遭竊，拾得人或竊賊亦無法以之領款。是被告辯稱
    伊之提款卡係遺失云云，已難令人置信。
  (三)審諸被告於98年10月22日始自上開帳戶領出1 萬7700元，僅
    剩餘額38元，此為被告所不爭，並有帳戶歷史交易查詢在卷
    可考（見99偵12563 卷第20、21頁、板橋地檢偵查卷宗第53
    頁），然被告卻於98年12月18日製作警詢筆錄時供稱：伊所
    有上開帳戶於97年4 月18日就停止使用，裡面還有1 萬7738
    元云云（見板橋地檢偵查卷宗第11頁），顯與前揭事實不符
    。而被告自領款以至製作警詢筆錄時，僅相隔不到2 個月之
    時間，衡諸常情，應無忘記曾自上開帳戶領出1 萬7700元，
    僅剩餘額38元之理！足見被告於警詢似有刻意隱瞞伊在98年
    10月22日自上開帳戶領出1 萬7700元之事實。再者，被告將
    上開帳戶內之存款提領至僅剩餘額38元後，上開帳戶即遭詐
    欺集團使用作為供被害人匯款之帳戶，此有帳戶歷史交易查
    詢在卷可參（見板橋地檢偵查卷宗第53頁），益徵被告應係
    將上開帳戶內可利用提款機提領之款項全數領出後，始將提
    款卡及密碼交付予他人或詐欺集團成員使用，而此亦為提供
    帳戶供詐欺集團使用之常見模式。是被告辯稱伊之提款卡係
    遺失云云，亦難憑信。
  (四)衡以詐欺集團為確保其詐欺之犯罪所得，其所使用供被害人
    匯入款項之帳戶，必是其能掌控之帳戶，以確保其能順利提
    領被詐欺者匯入之款項，故其多以買受或租借之方式以取得
    帳戶，豈有可能利用拾得或竊得之提款卡，供被害人匯款，
    而使其花費心力詐欺所得之款項，陷於隨時可能因帳戶所有
    人申請掛失止付而無法取得款項之危險！是本件詐欺集團成
    員倘未獲得被告同意，應無可能以上開帳戶作為供被害人朱
    想想存入款項之帳戶。況該詐欺集團成員縱拾得或竊得被告
    之提款卡，亦無從知悉密碼，而據以提領款項，從而若非被
    告之告知，詐欺集團成員應無知悉密碼，而加以提領款項之
    可能。綜上各情，被告所有中國信託銀行文心分行之提款卡
    及密碼等資料，應係被告提供予不詳之成年人者，要無疑義
    ，堪可認定。
  (五)再按刑法上之故意，可分為直接故意與不確定故意（間接故
    意），所謂「不確定故意」，係指行為人對於構成犯罪之事
    實，預見其發生而其發生並不違背其本意者，刑法第13條第
    2 項定有明文。而衡諸目前實務現況，一般國人向金融機構
    申請開設帳戶，並無任何法令限制，若係正當用途，本可光
    明正大，以自己名義申請開設帳戶使用，何須使用他人提供
    之帳戶！又帳戶之存摺、提款卡、密碼、印章等均係個人重
    要之物件，並具有一定金融交易目的及識別意義，一旦有人
    收集他人帳戶或上開物品供作不明用途使用，依一般生活經
    驗認知，必是隱身幕後之使用人欲利用此帳戶掩飾其犯行免
    於遭人追查。被告為具有一般社會智識經驗之成年人，自可
    預見該不詳成年人等利用上開帳戶應係作為財產犯罪之用，
    則被告猶交付上開帳戶之提款卡及密碼予該人，容任詐欺取
    財犯罪之發生，且其發生並不違背其本意，被告有幫助該不
    詳成年人等利用上開帳戶之提款卡及密碼犯詐欺取財罪之不
    確定故意，允無疑義。
  (六)綜上所述，被告前揭所辯，顯係事後卸責之詞，不足採信。
    本案事證明確，被告之犯行，洵堪認定。
參、論罪科刑部分：
一、被告雖提供其所有上開帳戶之提款卡及密碼予他人，惟既未
    有何參與詐欺被害人朱想想之行為或於事後分得詐騙款項之
    積極證據，即無從認其係前開詐欺取財行為之共同正犯。又
    刑法上之幫助犯，係指以幫助之意思，對於正犯資以助力，
    而未參與實施犯罪之行為者而言。本案被告提供其所有上開
    帳戶之提款卡及密碼予不詳之成年人等作為詐欺取財之工具
    ，係基於幫助他人詐欺取財之不確定故意，且所為屬詐欺取
    財罪構成要件以外之行為，自應構成幫助詐欺取財之犯罪。
    故核被告所為，係犯刑法第30條第1 項前段、第339 條第1
    項之幫助詐欺取財罪。被告係幫助犯，爰依刑法第30條第2
    項規定減輕其刑。
二、爰審酌被告提供金融帳戶之提款卡及密碼供詐欺集團使用，
    助長詐騙財產犯罪之猖獗，造成無辜民眾受騙而受有金錢損
    失，實為當今社會層出不窮之詐財事件發生之根源，導致社
    會互信受損，擾亂金融交易秩序，影響層面至深且鉅，且令
    檢警難以追緝該詐騙犯罪行為人之真實身分，犯行非輕；另
    兼衡被告犯罪之手段、前無任何犯罪紀錄之品行、身為家庭
    主婦之生活狀況、否認犯行之態度、被害人所受之損害等一
    切情狀，量處如主文所示之刑，並諭知易科罰金之折算標準
    。
據上論斷，應依刑事訴訟法第299 條第1 項前段，刑法第30條第
1 項、第2 項、第339 條第1 項、第41條第1 項前段，刑法施行
法第1 條之1 ，判決如主文。
中    華    民    國    99    年    11    月    22    日
                  刑事第六庭  審判長法  官  鍾堯航
                                    法  官  李立傑
                                    法  官  黃佩韻
以上正本證明與原本無異。
如不服本判決，應於收受判決後10日內向本院提出上訴書狀，並
應敘述具體理由；其未敘述上訴理由者，應於上訴期間屆滿後20
日內向本院補提理由書（均須按他造當事人之人數附繕本，切勿
逕送上級法院）。
告訴人或被害人對於判決如有不服具備理由請求檢察官上訴者，
其上訴期間之計算係以檢察官收受判決正本之日期為準。
                                    書記官  林柏名
中    華    民    國    99    年    11    月    22    日
附錄論罪科刑法條
刑法第339條第1項
意圖為自己或第三人不法之所有，以詐術使人將本人或第三人之
物交付者，處5 年以下有期徒刑、拘役或科或併科1 千元以下罰
金。

司法院資訊處製作；財團法人民間司法改革基金會備份。
